【裁判字號】    95,訴,251
【裁判日期】    950913
【裁判案由】    妨害自由等
【裁判全文】
臺灣苗栗地方法院刑事判決               95年度訴字第251號
公  訴  人  臺灣苗栗地方法院檢察署檢察官
被      告  乙○○
                    4號
被      告  甲○○
                    4號
被      告  丁○○
上列被告等因妨害自由等案件，經檢察官提起公訴（94年度偵字
第2893號），本院判決如下：
    主  文
乙○○、丁○○共同犯恐嚇取財未遂罪，各處有期徒刑伍月，如
易科罰金，均以銀元參佰元即新臺幣玖佰元折算壹日。
甲○○共同犯恐嚇取財未遂罪，累犯，處有期徒刑陸月，如易科
罰金，以銀元參佰元即新臺幣玖佰元折算壹日。
    事  實
一、甲○○曾因恐嚇案件，經臺灣高等法院臺中分院，於民國91
    年10月17日，以91年度上易字第1522號，判處有期徒刑1 年
    確定，於92年10月18日縮短刑期執行完畢（構成累犯）。
二、緣乙○○與丙○○曾有債務糾紛，竟與其子甲○○及甲○○
    之友丁○○，共同基於妨害自由、傷害之犯意聯絡，於94年
    7 月26日晚上9 時許，由丁○○打電話將丙○○約出至苗栗
    縣苗栗市縣府廣場，再藉口要與乙○○商談債務問題，而由
    丁○○駕車搭載丙○○至苗栗縣竹南鎮○○里○○鄰○○路54
    8 巷14號乙○○之現居處。復於同日晚上10時許，乙○○、
    甲○○、丁○○及與其等有共同犯意聯絡之1 位不詳姓名年
    籍的成年男子，在場圍住丙○○脅迫丙○○開立新臺幣（下
    同）各30萬元共180 萬元之本票6 張，否則不許丙○○離去
    ，並由乙○○及該名成年男子，共同毆打丙○○之頭部及脖
    子。丙○○因而心生畏懼，於迫不得已之下，乃簽發6 張面
    額各為30萬元之本票共6 張合計180 萬元，交付丁○○，丁○○再交予乙○○觀看後，再交予甲○○。丁○○、乙○○
    、甲○○及上述不詳姓名年籍之成年男子，在丙○○之行動
    自由為其等限制之情形下，復共同基於恐嚇取財之犯意，要
    求丙○○交付18萬元現金，作為丁○○等人討債之走路工，
    經丙○○表示無法籌得此筆款項時，乙○○稱：「今天沒有
    拿到錢，不讓你走」等語，且再毆打丙○○，致丙○○受有
    頭部外傷併2 公分撕裂傷之傷害。而上述不詳姓名之成年男
    子即恐嚇稱：「要把你丟到海裡餵魚」等語，甲○○則恫稱
    ：「今天沒有拿到錢就不准離開」等語，之後乙○○等人將
    18萬元現金降為10萬元，致使丙○○內心相當恐懼，迫於情
    勢，乃於同日晚上11時48分許，撥打電話向友人蘇燕惠借款
    10萬元。丁○○隨即駕駛車號1806─FU自用小客車，搭載甲○○、丙○○至約定的苗栗市○○路第一銀行苗栗分行前取
    款。嗣於翌日即94年7 月27日凌晨0 時18分許，在苗栗市第
    一銀行苗栗分行前，因蘇燕惠察覺丙○○遭人限制行動自由
    ，而於提領現金前趁機報警，經警據報後當場查獲丁○○、
    甲○○，其等恐嚇取財之行為始未得逞。而丙○○於斯時方
    重獲自由，總計被剝奪行動自由約2 小時。
二、案經丙○○訴由苗栗縣警察局苗栗分局報請臺灣苗栗地方法
    院檢察署檢察官偵查後起訴。
    理  由
一、本件訊據被告乙○○固坦承請被告丁○○於上述時間，將告
    訴人丙○○載至其住處，商談解決彼此間之債務事宜，但否
    認有何犯行，辯稱：「我沒有打告訴人。4 、5 年，告訴人
    向我買房屋、土地，欠我的錢，開本票6 張180 萬元給我，
    告訴人每月都匯1 萬5 千到郵局給我，但停一陣子有好幾個
    月。後來告訴人到我家告訴我，本票已經過期，希望本票重
    新再開，我叫他說重新再開可以，但是之前沒有還我的錢要
    還我。我叫我兒子甲○○跟告訴人到苗栗來領錢，情形如何
    ，我不清楚，我在家裡。丙○○已經有5 、6 期沒有匯款，
    我們案發當天要叫他給我們10萬元，那是累積起來就是這樣
    的金額。我沒有恐嚇告訴人，我那時候也是好心，說他1 次
    沒有辦法付30萬，可以給他分期」等語；被告甲○○固坦承
    與被告丁○○、告訴人，一同驅車至苗栗縣苗栗市第一銀行
    ，但否認有何犯行，辯稱：「那天我父親叫我跟丙○○去拿
    錢，丙○○說要到苗栗跟人家借錢還我父親，我跟他一起去
    。丙○○打電話給那個女生說要借錢，那個女生就打電話給
    警察，那天我坐在車上，那個女生要到提款機去領錢，結果
    警察就過來抓人。本件係土地糾紛，褚可軍是代書，丙○○
    把我父親的土地騙去給地下錢莊，我們就去法院告，法院說
    我們要告褚可軍，不是丙○○。後來我父親只是叫我跟丁○○去把錢收回來，那是丙○○同意的。」等語；被告丁○○
    固坦承受被告乙○○之託，約告訴人至被告乙○○家中談土
    地糾紛等債務情事，其有駕駛上述車輛搭載被告甲○○、告
    訴人至苗栗拿錢，但否認有何犯行，辯稱：「我沒有打他、
    恐嚇他，也沒有妨害自由。我只是打電話給告訴人，叫他自
    己來與乙○○商量。告訴人欠乙○○180 萬那麼久，我們先
    叫他還10萬元，其他170 萬元再慢慢還，我沒有傷害他」等
    語。
二、惟查：
（一）證人即告訴人丙○○於檢察官偵查時具結後證稱：「（問
      ：你與乙○○的土地糾紛為何？）我與他是老鄰居，在87
      、88年間，我向他買土地，因此發生糾紛，他對我提出告
      訴，在地檢署獲不起訴處分，高檢署駁回再議、、」、「
      （問：現在土地狀況為何？）被第3 者褚可軍賣掉，這是
      乙○○的說法。」、「（問：94年7 月26日晚上丁○○如
      何約你到縣府廣場？）他撥我行動電話0000000000號電話
      ，他跟我約在縣府廣場，他在之前找過我好幾次，他說要
      跟我談乙○○跟我的債務。」、「（問：你如何認識丁○○？）去年冬天，他撥電話約我在明仁國中，他說他是乙○○、甲○○請來的討債公司，要我還200 萬元，這是當
      初的130 萬元及訴訟費用、利息。」、「（問：約在縣府
      廣場後，為何要去乙○○家中？）我覺得我跟乙○○說清
      楚，我才願意去他家。」、、「（問；你何時去到乙○○
      家？）我們晚上9 點30分從縣政府廣場出發，約在2 、30
      分鐘後就到乙○○家。」、「（問：是否在乙○○家，開
      了180 萬元本票？）是，本票好像被丁○○拿走，丁○○
      拿給乙○○看，乙○○之後拿給甲○○，、、」、「（問
      ：當時為何願意簽本票？）我當時不簽本票，他們不會放
      我走，甲○○、丁○○在門口將門堵住，且現場有這麼多
      人，甲○○、乙○○在簽本票前，一直罵我、、」、「（
      問：後來又發生何事？）簽完本票後，丁○○要求我，他
      說他們討債的要拿到現金，乙○○也說，人家討債的也要
      1 點紅包走路工，他要我拿18萬元現金才要給我離開，我
      籌不出這麼多錢，我就相應不裡。乙○○之後才又罵我說
      ，今天如果沒有拿到這些錢不會讓我走，有一個胖胖的說
      要將我丟到海裡，他也是第2 個打我的人。甲○○說沒有
      照他的意思做，我無法離開。乙○○就一直罵我，、、，
      之後他們將將降為10萬元，我之後就打給蘇燕惠借錢。」
      、「（問：乙○○跟另外1 個男子如何打你？）我當時坐
      著，乙○○先用手勒住我的脖子，一直打我的頭、脖子。
      」、「（問：你如何打蘇燕惠的電話？）我用我的電話打
      她的電話。」、「（問：你與蘇燕惠的關係？）朋友，我
      跟她說，我現在需要用到10萬元，請她先領給我，接著我
      跟她約在30分鐘後，在苗栗第一銀行見面。」、「（問：
      你在乙○○家待多久？）我9 點30分從縣府廣場去竹南，
      跟蘇燕惠說完電話，我就出發到苗栗，我去苗栗甲○○、
      丁○○跟我去，丁○○開車，我坐副駕駛座、甲○○坐在
      後面。」、「（問：你當時受傷情形？）頭部後方流血，
      流到左邊的衣服。」等語（參偵卷第71至73頁，證人丙○○於檢察官訊問時於具結後所為之證詞，就形式上觀察，
      並無顯不可信之情形，依據刑事訴訟法第159 條之1 第2
      項之規定，具有證據能力，附此敘明）。
（二）證人蘇燕惠於檢察官偵查時具結後證稱：「（問：與丙○○之關係？）朋友，我認識他快1 年的朋友。」、「（問
      ：94年7 月26日晚上，丙○○有無打電話跟你借錢？）是
      。」、「（問：他如何跟你說？）他打我0000000000號電
      話，他跟我說，蘇小姐，是否可以借我10萬元，我想這麼
      晚了為何要借10萬元，我問他借10萬元作何用途，他只說
      要我借10萬元，他都不跟我說什麼原因。」、、「（問：
      當時丙○○的口氣為何？）蠻嚴肅的，又帶一點惶恐不敢
      講的口氣。」、「（問：有無說約在何處？）有，我跟他
      說，我身上只有5 萬元，當時在電話中有聽見他跟旁邊的
      說，我只有5 萬元，、、，我們之後約在苗栗市第一銀行
      苗栗分行，他又說半個小時他就過來。」、「（問：你在
      苗栗市看見丙○○的第一眼為何？）我看見他坐在車子副
      駕駛座很惶恐的樣子，他都沒有下車，、、，當時他先打
      電話給我要我去領錢，結果銀行的2 台提款機都暫停服務
      ，我就先走過去丙○○坐的車子旁邊，之後車子後面坐的
      男子下車走出來站在丙○○旁邊，他的手並擋住丙○○坐
      的車子窗戶邊，我就問丙○○說，你借錢作何用途，他都
      不敢說，我跟丙○○他說，提款機不行領錢，丙○○又說
      前面有臺灣企銀，我接著覺得很奇怪，丙○○是1 個很有
      禮貌的人，他要跟我借錢怎麼會不下車，我當時很緊張，
      我的腳軟了，另外跟他來的2 個人看起來很兇惡，我就慢
      慢的走到臺灣企銀，我一邊領錢一邊打電話給丙○○，我
      問他是不是被綁架，他跟我說對5 萬元，我接著用0982那
      支電話，打電話報警。」、「（問：這個過程跟丙○○聯
      絡，你都用哪一支電話聯絡？）我都用0982那支、、」、
      「（問：有無看見丙○○受傷？）當時很暗，我很緊張我
      沒看見，我只看見他的表情惶恐，警察來後，我發現他的
      左邊衣服全都是血、頭有1 個腫起來的痕跡好像是被刀子
      割開的樣子。」、「（問：有沒有其他陳述？）我在警察
      局時很害怕，那2 個人虎視眈眈的看著我，我怕他們會找
      我，警察來時，丙○○很害怕的對那2 個說，不是他報案
      的。」等語（參同偵卷第73至74頁，證人蘇燕惠於檢察官
      訊問時於具結後所為之證詞，就形式上觀察，並無顯不可
      信之情形，依據刑事訴訟法第159 條之1 第2 項之規定，
      具有證據能力，附此敘明）。
（三）證人戊○○於本院審理時具結後證稱：「（檢察官問：關
      於丙○○受傷的事情，你是否在警察局有作筆錄？）有。
      」、「（檢察官問：你在警察局所述，是否都是實話？）
      實話。」、「（檢察官問：當天在乙○○的住處，你有沒
      有看到現在在庭上的丁○○？）有的。」、「（檢察官問
      ：提示本署94偵字第2893號卷第39頁，你在警局，警察問
      你說丙○○怎麼受傷，你當時是否回答乙○○突然動手打
      丙○○，之後另一名男子也動手打丙○○？）是的。」、
      「（檢察官問：請提示同卷第39頁，你在警局，警察問你
      ，甲○○有沒有說今天如果不先拿10萬元出來，就不讓丙○○離開，就跟他耗到底，你當時是否回答警察『是的，
      甲○○有講這話，另一動手毆打丙○○的不詳男子也說今
      天不解決這事，就把丙○○丟到海裡餵魚』，是否如此？
      ）應該是有。」、「（檢察官問：你所謂的另外一名不詳
      毆打丙○○的男子，是否是跟丁○○來的？）不是，丁○○的朋友我都認識，那個人我不認識。」、「（審判長問
      ：你與3 位被告有沒有仇恨？）沒有仇恨。」、「（審判
      長問：你在警訊所述，是否陳述自由？）我都據實以告，
      我的陳述都是自己陳述的」等語（參本院審卷95年8 月30
      日審判筆錄第4 至5 頁）。
（四）是由證人丙○○、蘇燕惠、戊○○等人之證詞，參酌卷附
      之診斷證明書1 紙（參偵卷第45頁）、本票影本6 張（附
      於本院審卷中）。可知證人丙○○曾於87、8 年間，因向
      被告乙○○購買房屋、土地而有糾紛。被告丁○○曾於94
      年冬天，約證人丙○○至明仁國中商談，表示其係被告乙○○、甲○○父子所請之討債公司，要求證人丙○○給付
      含訴訟費用、利息在內之金額200 萬元。嗣於94年7 月26
      日晚上9 時許，被告丁○○約證人丙○○於苗栗縣政府廣
      場見面，並駕車搭載證人丙○○至被告乙○○上述住處。
      俟證人丙○○到達之後，被告乙○○、前述不詳姓名之成
      年男子，毆打證人丙○○，致使證人丙○○受有頭部外傷
      併2 公分撕裂傷之傷害，且被告乙○○、甲○○並表示若
      證人丙○○不開立面額30萬元6 張共180 萬元之本票，就
      不讓證人丙○○離開，而證人丙○○迫於無奈而簽發同額
      之本票交予被告丁○○等人。但被告丁○○、乙○○、王
      武陵及上述不詳姓名之成年男子，復要求證人交付18萬元
      之現金，作為討債人士之走路工，被告乙○○、甲○○父
      子則再度向證人丙○○表明，若不交出此筆現金，證人丙○○不能離開等語。而該名不詳姓名之成年男子復稱要把
      證人丙○○丟進海裡餵魚等語，經證人丙○○表示並無如
      此多錢之後，其等降為10萬元，使證人丙○○心生畏怖之
      情，乃以電話聯絡證人蘇燕惠借款10萬元，但證人蘇燕惠
      表示僅有5 萬元後，相約於苗栗市第一銀行見面。而被告
      丁○○即駕駛上述自用小客車搭載被告甲○○、證人丙○○至苗栗市第一銀行，證人蘇燕惠第一眼見證人丙○○，
      感覺證人丙○○很惶恐。俟證人蘇燕惠欲在第一銀之提款
      機提款時，該2 部提款機正暫停服務，證人蘇燕惠即上前
      至證人丙○○所坐之自用小客車處，告知證人丙○○此事
      ，並詢問為何要借錢，但證人丙○○並不敢說出原因。嗣
      後證人丙○○僅告知前方有臺灣企銀可提款。然證人蘇燕
      惠發覺證人丙○○要向渠借錢，竟不下車，與證人丙○○
      平日之為人不同，且覺得被告丁○○、甲○○2 人兇惡，
      驚覺證人丙○○可能遭人綁架脅持，乃於臺灣企銀提款之
      時，趁機報警。嗣警員到場時，證人蘇燕惠發現證人丙○○左邊衣服全部是血，頭部腫起等事實。
（五）雖被告乙○○、甲○○、丁○○3 人，以上述情詞置辯。
      但查，徵諸證人即被告乙○○之好友戊○○之證詞，可知
      被告乙○○確實於上述時地，有毆打證人丙○○之情事。
      被告甲○○亦有向證人丙○○稱不拿出10萬元，即不讓證
      人丙○○離開等語，上述不知名成年男子亦稱要將丙○○
      丟到海裡等語。由此可見，被告乙○○確有毆打證人丙○○之行為，其等確有恐嚇、脅迫證人丙○○之舉動。再查
      ，果若其等之辯解為真，則證人丙○○向證人蘇燕惠借款
      時，大可向證人蘇燕惠表明係積欠被告乙○○金錢，須借
      錢還款等情，為何會有證人蘇燕惠證稱的「神情惶恐」、
      「不敢說出借錢之原因」等情形？而證人丙○○之頭部，
      為何受有前述傷害？凡此種種，被告乙○○等3 人，實無
      法自圓其說。
（六）綜上，被告乙○○等3 人之辯解，顯為臨訟卸責之詞，不
      足採信。此外，復有診斷證明書1 份、本票影本6 張、警
      員職務報告書1 份（參偵卷第9 頁）在卷可憑，其等犯行
      ，洵堪認定。
三、核被告乙○○、甲○○、丁○○所為，均係犯刑法第277 條
    第1 項之傷害罪、第302 條第1 項之妨害自由罪、第346 條
    第3 項、第1 項之恐嚇財取未遂罪（檢察官起訴書記載被告
    等人犯恐嚇取財罪，但因被告等人並未取得證人丙○○、蘇
    燕惠之前述10萬元現金，其等所為，應係恐嚇取財未遂，起
    訴書此部分所載，容有誤會，附此敘明）。又被告等3 人與
    前述不詳姓名年籍之成年男子間，對於上述傷害、妨害自由
    、恐嚇取財未遂行為，有犯意聯絡與行為分擔，均為共同正
    犯。又被告等3 人，就前述上述傷害、妨害自由、恐嚇取財
    未遂行為，有方法與結果之牽連關係，為牽連犯【查被告行
    為後，94年1 月7 日修正公布之刑法，自95年7 月1 日施行
    ，修正後之刑法刪除第55條關於牽連犯之規定。但本件被告
    所犯上開3 罪具有牽連犯之關係，依修正前即行為時之規定
    ，應從一重之恐嚇取財未遂罪處斷；依修正後之刑法既已刪
    除牽連犯之規定，則所犯上述各罪應依數罪併罰之規定分論
    併罰。比較新舊法之規定，修正後之規定並非較有利於被告
    ，依刑法第2 條第1 項之規定，應適用行為時之法律，即適
    用修正前刑法第55條牽連犯之規定，從一重之恐嚇取財未遂
    罪處斷】。又參酌最高法院95年5 月23日刑事庭第8 次會議
    決議，新刑法第2 條第1 項之規定，係規範行為後法律變更
    所生新舊法律比較適用之準據法，於新刑法施行後，應適用
    新刑法第2 條第1 項之規定，為「從舊從輕」之比較。舊刑
    法第26條前段規定：「未遂犯之處罰，得按既遂犯之刑減輕
    之。」，新刑法第25條第2 項則規定：「未遂犯之處罰，以
    有特別規定者，為限，並得按既遂犯之刑減輕之。」比較新
    舊法結果，對被告等而言並無有利或不利之情形，自不生新
    舊法比較問題，則被告等已著手於恐嚇取財行為之實施，而
    未發生取得財物之結果，為未遂犯，應逕依修正前依刑法第
    26條前段之規定，減輕其刑。又被告甲○○有前述之前科素
    行，於上述時間執行完畢，此有臺灣高等法院被告前案紀錄
    表1 份附卷可稽，其於執行完畢後5 年內，再犯本件有期徒
    刑以上之罪，不論依修正前之刑法第47條，或修正後之刑法
    第47條第1 項之規定，均構成累犯，對被告甲○○而言，並
    無有利或不利之情形，自不生新舊法比較之問題，應逕依修
    正前之刑法第47條，論以累犯，並加重其刑，且應依刑法第
    71條第1 項之規定先加後減之。爰審酌被告3 人，因被告乙○○與告訴人丙○○之債務糾紛，即以傷害、妨害自由之方
    式，迫使告訴人於渠行動自由遭剝奪之情況下，簽下前述6
    張本票。而被告等人，復於告訴人之行動自由在其等掌控之
    下，以恐嚇之方式，要索討債之走路工（即10萬元現金），
    惡性非輕。並衡酌其等於犯罪後，仍飾詞卸責，否認犯行，
    足見犯後態度非佳，且考量迄今尚未與告訴人達成和解等一
    切情狀，分別量處如主文所示之刑，並諭知易科罰金之折算
    標準。又被告等人於行為時之刑法第41條第1 項前段規定：
    「犯最重本刑為5 年以下有期徒刑以下之刑之罪，而受6 個
    月以下有期徒刑或拘役之宣告，因身體、教育、職業、家庭
    之關係或其他正當事由，執行顯有困難者，得以1 元以上3
    元以下折算1 日，易科罰金。」。又被告行為時之易科罰金
    折算標準，修正前罰金罰鍰提高標準條例第2 條前段（現已
    刪除）規定，就其原定數額提高為100 倍折算1 日，則本件
    被告行為時之易科罰金折算標準，應以銀元300 元折算1 日
    ，經折算為新臺幣後，應以新臺幣900 元折算為1 日。惟95
    年7 月1 日修正公布施行之刑法第41條第1 項前段則規定：
    「犯最重本刑為5 年以下有期徒刑以下之刑之罪，而受6 個
    月以下有期徒刑或拘役之宣告者，得以新臺幣1 千元、2 千
    元或3 千元折算1 日，易科罰金。」，經比較修正前後之易
    科罰金折算標準後，以95年7 月1 日修正公布施行前之規定
    ，較有利於受刑人，則應依刑法第2 條第1 項前段之規定，
    適用修正前刑法第41條第1 項前段規定，定其折算標準。
據上論斷，應依刑事訴訟法第299 條第1 項前段，刑法第2 條第
1 項前段、第28條、刑法第277 條第1 項、第302 條第1 項、第
346 條第3 項、第1 項、修正前刑法第26條前段、修正前刑法第
55條後段、修正前刑法第47條、修正前刑法第41條第1 項前段，
罰金罰鍰提高標準條例第1 條前段、修正前罰金罰鍰提高標準條
例第2 條，現行法規所定貨幣單位折算新臺幣條例第2 條，判決
如主文。
本案經檢察官魏宏安到庭執行職務。
中    華    民    國    95    年    9     月    13    日
                  刑事第三庭審判長  法  官  呂曾達
                                    法  官  林卉聆
                                    法  官  吳國聖
以上正本證明與原本無異。
如不服本判決，應於判決送達後10日內向本院提出上訴狀（應抄
附繕本）。告訴人或被害人如對於本判決不服者，應具備理由請
求檢察官上訴，其上訴期間之計算係以檢察官收受判決正本之日
期為準。
                                    書記官  許千士
中    華    民    國    95    年    9     月    13    日
附錄本判決論罪之法條：
刑法277條第1項、第302條第1項、第346條第3項、第1項。
中華民國刑法第277條
（普通傷害罪）
傷害人之身體或健康者，處 3 年以下有期徒刑、拘役或 1 千元
以下罰金。
犯前項之罪因而致人於死者，處無期徒刑或 7 年以上有期徒刑；
致重傷者，處 3 年以上 10 年以下有期徒刑。
中華民國刑法第302條
（剝奪他人行動自由罪）
私行拘禁或以其他非法方法，剝奪人之行動自由者，處 5 年以下
有期徒刑、拘役或 3 百元以下罰金。
因而致人於死者，處無期徒刑或 7 年以上有期徒刑，致重傷者，
處 3 年以上十年以下有期徒刑。
第 1 項之未遂犯罰之。
中華民國刑法第346條
（單純恐嚇罪）
意圖為自己或第三人不法之所有，以恐嚇使人將本人或第三人之
物交付者，處6 月以上5 年以下有期徒刑，得併科1 千元以下罰
金。
以前項方法得財產上不法之利益，或使第三人得之者，亦同。
前二項之未遂犯罰之。


司法院資訊處製作；財團法人民間司法改革基金會備份。
